ACORDAO-COMPLETO-2459147

ACÓRDÃO 4095/2021 ATA 7/2021 - SEGUNDA CÂMARA

VISTOS, relatados e discutidos estes autos da Prestação de Contas anual da Fundação Nacional do Índio - Funai, referente ao exercício de 2001.
          ACORDAM os Ministros do Tribunal de Contas da União, reunidos em sessão da Segunda Câmara, diante das razões expostas pelo Relator, em expedir a quitação da dívida ao Sr. Joacy Vieira da Silva, nos termos do art. 27 da Lei 8.443/1992 c/c art. 218 do Regimento Interno/TCU.

Prestação de Contas anual da Fundação Nacional do Índio  Funai, referente ao exercício de 2001.

Segunda Câmara

Fundação Nacional do Índio - Funai.

3. Responsáveis: Maria de Fátima Arce Moreth (XXX.676.601-XX); Frederico Flávio Magalhães (XXX.272.791-XX); Giselda Maria Pedrosa Liberal (XXX.659.541-XX); Joacy Vieira da Silva (XXX.736.161-XX); João Vicente Clementino (XXX.601.191-XX); Glênio da Costa Alvarez (XXX.074.110-XX); Dinarte Nobre de Madeiro (XXX.940.664-XX); Artur Nobre Mendes (XXX.752.501-XX); José Inácio Ferreira Trindade (XXX.863.111-XX); Marcos Antonio Moreira West (XXX.996.231-XX); e Robson Gonçalves Batista (XXX.250.041-XX).

13.1. Ministros presentes: Bruno Dantas (Presidente), Augusto Nardes, Aroldo Cedraz e Raimundo Carreiro.
13.2. Ministro-Substituto presente: Marcos Bemquerer Costa (Relator).

MARCOS BEMQUERER

Tratam os autos da Prestação de Contas anual da Fundação Nacional do Índio - Funai, referente ao exercício de 2001.
2.	Este processo foi apreciado pela 1ª Câmara, mediante o Acórdão 2.410/2011, que, entre outras medidas, julgou irregulares as contas do Sr. Joacy Vieira da Silva, aplicando-lhe multa do art. 58, inciso I, da Lei 8.443/1992, no valor de R$ 5.000,00, reduzida para R$ 2.500,00 após o provimento de recurso de reconsideração, nos termos do Acórdão 1147/2015-TCU-Primeira Câmara (rel. min. José Mucio Monteiro) .
3.	O Sr. Joacy Vieira da Silva solicitou e obteve do Tribunal autorização para pagar a dívida em 25 (vinte e cinco) parcelas, conforme o Acórdão (de Relação) 3.673/2015 - 2ª Câmara (de minha relatoria) .
4.	Apesar de ter recolhido a quantia original, o ex-gestor deixou de adimplir o montante correspondente à atualização monetária.
5.	Diante desse fato, o gabinete do Procurador Marinus Eduardo de Vries Marsico (peça 229) sugeriu que a unidade técnica responsável pelo feito examinasse a necessidade de atuação e de envio do processo ao órgão executor, uma vez que havia a possibilidade de o débito remanescente estar prescrito, porquanto o trânsito em julgado da decisão ocorreu em maio de 2015, e tendo em vista ainda a baixa materialidade da quantia, que, na data de 10/6/2020, seria de R$ 382,11.
6.	Ao analisar os autos, a Secretaria de Gestão de Processos - Seproc, considerando os fundamentos indicados no item precedente, propôs ao Tribunal que fosse expedida a quitação da dívida ao Sr. Joacy Vieira da Silva (peças 236 e 237) .  
7.	O Ministério Público de Contas, representado pelo Procurador Sérgio Ricardo Costa Caribé, discordou da proposta da unidade técnica (peça 238) . Reproduzo, em parte, a opinio juris do MP/TCU: 
"6. O Acórdão 3673/2015-TCU-Segunda Câmara autorizou o parcelamento da dívida do Sr. Joacy Vieira da Silva em 25 parcelas, fixando o prazo de 15 dias para recolhimento da primeira e de 30 dias sucessivamente para as seguintes. Assim, tendo em vista que a ciência da decisão ocorreu em 3/8/2015, o primeiro pagamento deveria ocorrer em 18/8/2015 e os demais no dia 18 de cada mês, findando em 18/9/2017.
7. De acordo com os extratos de consulta ao SISGRU, o responsável efetuou seis pagamentos, sendo o último datado de 31/3/2017 (peças 192, 206 e 207) , totalizando os R$ 2.500,00 relativos à multa aplicada. Entretanto, como dito anteriormente, restou pendente de recolhimento o valor correspondente à atualização monetária do montante correspondente à sanção.
8. Conforme alerta contido no Acórdão 3673/2015-TCU-Segunda Câmara (peça 175) , a falta de recolhimento de qualquer parcela importaria o vencimento antecipado do saldo devedor, na forma prevista no art. 217, § 2º, do Regimento Interno do TCU. Apesar de o representante legal do responsável ter sido notificado quanto ao saldo remanescente (peças 200 e 213) , o responsável deixou de quitar o restante da dívida, caracterizando seu vencimento antecipado.  
9. Em situações desse tipo, a providência adequada é a instauração do processo de cobrança executiva, com base no art. 28, inciso II, da Lei 8.443/1992, mencionado no item 9.2 do acórdão condenatório. Nesse sentido, a meu ver, esta TCE deve seguir o mesmo procedimento, sobretudo porque o processo de cobrança executiva já foi autuado e somente não foi finalizado em razão da dúvida suscitada pelo gabinete do ilustre Procurador.
10. No que se refere à prescrição, entendo que a avaliação acerca de sua ocorrência é da alçada da Advocacia-Geral da União (AGU) , que obedece a parâmetros legais específicos de contagem para fins de avaliação quanto à possibilidade de dar seguimento ao processo de execução judicial da dívida.
11. Compreendo que, no âmbito deste Tribunal, a análise da incidência da prescrição é cabível apenas na fase que precede a condenação, quando se avalia, à luz da jurisprudência já firmada, a viabilidade de se aplicar aos responsáveis as penalidades previstas na legislação utilizada por esta Corte de Contas.
12. Mesmo no que se refere ao valor a ser cobrado, reitero o posicionamento de que cabe ao órgão executor, na forma prevista em seus normativos, analisar se as providências necessárias para fins de execução devem ou não ser adotadas, motivo pelo qual entendo que lhe deva ser transferida a responsabilidade pela avaliação quanto à materialidade do crédito a ser recuperado.
13. Assim, considerando que o processo de cobrança executiva já se encontra formalizado e em fase adiantada, entendo que os esforços já empreendidos justificam que se dê continuidade ao procedimento em curso, adotando-se as providências para que a AGU, com base em seus normativos, avalie a conveniência de dar seguimento à execução judicial.
14. Diante do exposto, renovando as vênias por dissentir da proposta de dar quitação ao responsável, este membro do Ministério Público de Contas propõe, com base nos arts. 28, II, e 81, III, da Lei 8.443/1992, a adoção das medidas referentes à cobrança judicial da dívida."
		É o Relatório.

Marconi Miranda Vieira (OAB/DF 22.098).

Procurador Sérgio Ricardo Costa Caribé.

PRESTAÇÃO DE CONTAS. EXERCÍCIO DE 2001. DECISÃO DESTA CORTE. IMPOSIÇÃO DE MULTA A ALGUNS RESPONSÁVEIS. AUTORIZAÇÃO PARA PAGAMENTO DA DÍVIDA DE FORMA PARCELADA. RECOLHIMENTO SOMENTE DA QUANTIA ORIGINAL, POR UM DOS RESPONSÁVEIS, DESCONSIDERANDO O MONTANTE CORRESPONDENTE À ATUALIZAÇÃO MONETÁRIA. APLICAÇÃO DOS PRINCÍPIOS DA INSIGNIFICÂNCIA E DA ECONOMIA PROCESSUAL, ANTE A BAIXA MATERIALIDADE DO VALOR REMANESCENTE DA DÍVIDA. QUITAÇÃO EXPEDIDA AO RESPONSÁVEL.

PRESTAÇÃO DE CONTAS (PC)

Secretaria de Gestão de Processos - Seproc.

Cuidam os autos da Prestação de Contas anual da Fundação Nacional do Índio - Funai, referente ao exercício de 2001.
2.	Em assentada anterior, este processo foi apreciado pela 1ª Câmara, mediante o Acórdão 2.410/2011 (de minha relatoria) , que, entre outras medidas, julgou irregulares as contas do Sr. Joacy Vieira da Silva, aplicando-lhe a multa do art. 58, inciso I, da Lei 8.443/1992, no valor de R$ 5.000,00. Essa pena pecuniária foi reduzida para R$ 2.500,00 após o provimento de recurso de reconsideração, nos termos do Acórdão 1147/2015-TCU-Primeira Câmara (rel. min. José Mucio Monteiro) .
3.	Posteriormente à condenação, o responsável solicitou ao Tribunal o fracionamento da dívida em 25 parcelas, o que foi autorizado pelo Acórdão (de Relação) 3.673/2015 - 2ª Câmara (de minha relatoria) , constando, nesse decisum, o alerta de que a falta de recolhimento de qualquer parcela importaria o vencimento antecipado do saldo devedor, na forma prevista no art. 217, § 2º, do Regimento Interno/TCU. 
4.	O Sr. Joacy Vieira da Silva pagou somente a quantia original do valor, sem adimplir o montante correspondente à atualização monetária. Diante da existência do remanescente da dívida, o gabinete do Procurador Marinus Eduardo de Vries Marsico (peça 229) sugeriu que a unidade técnica responsável pelo feito verificasse a necessidade de atuação e de envio do processo ao órgão executor, uma vez que havia a possibilidade de o débito estar prescrito, por conta de o trânsito em julgado da decisão ter ocorrido em maio de 2015, e, ainda, ante a baixa materialidade da quantia, que, na data de 10/6/2020, seria de R$ 382,11.
5.	Ao examinar os autos, a Secretaria de Gestão de Processos - Seproc acolheu os fundamentos indicados no item precedente pelo Procurador, propondo ao Tribunal que fosse expedida a quitação da dívida ao Sr. Joacy Vieira da Silva (peças 236 e 237) .  
6.	Após a análise da unidade técnica, os autos foram encaminhados ao Ministério Público de Contas, representado pelo Procurador Sérgio Ricardo Costa Caribé, que discordou do encaminhamento de conferir quitação ao responsável (peça 236) . 
7.	Segundo o Parquet, o processo de cobrança executiva está formalizado e encontra-se em fase adiantada, logo os esforços já empreendidos justificam que se dê continuidade ao procedimento em curso. Acerca da prescrição e da baixa materialidade da quantia, o MP de Contas opina que a avaliação sobre esses quesitos é da competência da Advocacia-Geral da União (AGU) , que obedece a parâmetros legais específicos que norteiam sua atuação. 
8.	Acolho o encaminhamento sugerido pela Seproc ante o valor diminuto em questão (R$ 382,11, em 10/6/2020) , pois a baixa materialidade evidenciada nos autos dá ensejo à aplicação dos princípios da insignificância (bagatela) e da economia processual, de forma a desconsiderar o remanescente da dívida para fins de cobrança executiva. Nessa linha de interpretação, cito, entre outros, os Acórdãos 2.508/2018 (rel. min. Aroldo Cedraz) , 2.653/2015 (rel. min. Ana Arraes) e 143/2008 (rel. min. Benjamin Zymler) , todos da 2ª Câmara. Outrossim, convém ressaltar que o processo de cobrança executiva que está formalizado refere-se a outro responsável, Sr. Frederico Flávio Magalhães (TC-Processo 021.079/2020-0, em apenso) .
9.	Dessarte, deve ser expedida a quitação da dívida ao Sr. Joacy Vieira da Silva, nos termos do art. 27 da Lei 8.443/1992 c/c art. 218 do Regimento Interno/TCU.
Ante o exposto, manifesto-me por que seja adotada a Deliberação que ora submeto a este Colegiado.
T.C.U., Sala das Sessões, em 16 de março de 2021.

MARCOS BEMQUERER COSTA
Relator